【裁判字號】    98,消債更,383
【裁判日期】    990430
【裁判案由】    更生事件
【裁判全文】
臺灣士林地方法院民事裁定           98年度消債更字第383號
聲  請  人
即  債務人  甲○○
上列當事人聲請更生事件，本院裁定如下：
    主  文
更生之聲請駁回。
聲請費用新臺幣壹仟元由聲請人負擔。
    理  由
一、按債務人與金融機構協商成立者，不得聲請更生或清算，但
    因不可歸責於己之事由，至履行顯有重大困難者，不在此限
    。本條例施行前，債務人依金融主管機關協調成立之中華民
    國銀行公會會員辦理消費金融案件無擔保債務協商機制與金
    融機構成立之協商，準用前項之規定，消費者債務清理條例
    第151 條第5 項、第6 項分別定有明文。而債務人是否符合
    上開消費者債務清理條例第151 條第5 項但書之要件，應以
    法院裁定時為判斷基準（司法院民國98年第1 期民事業務研
    究會第25題研討結果參照）。次按債務人不能清償債務或有
    不能清償之虞者，得依消費者債務清理條例所定更生或清算
    程序，清理其債務，同條例第3 條定有明文。惟債務人之清
    償能力，應綜合考量債務人之財產、信用及勞力，三者均無
    法清償債務時，始能認為債務人缺乏清償能力，而屬不能清
    償。是判斷債務人是否有不能清償或有不能清償之虞，宜計
    算其客觀資產是否大於負債，並綜合衡量債權人利用一般程
    序追償，是否會使其陷於無法重建更生之困境，或使之客觀
    上陷於無法重建更生之具體危險。又按聲請更生或清算不合
    程式或不備其他要件者，法院應以裁定駁回之，但其情形可
    以補正者，法院應定期間先命補正，復為同條例第8 條所明
    定。
二、聲請意旨略以：伊有不能清償債務情事，前曾於民國95年1
    5 月依中華民國銀行公會會員辦理消費金融案件無擔保債務
    協商機制（下稱95協商）與金融機構成立協商，協商條件為
    自95年6 月起，分80期，利率3.88% ，每月還款新臺幣（下
    同）7,706 元。惟伊於98年6 月失業，且其3 名女兒因功課
    不佳，致每月增加補習費9,000 元，因而無法履行上開協商
    條件，乃於98年6 月毀諾。且伊無擔保或無優先權之債務總
    額為41萬7,884 元，未逾1,200 萬元，復未經法院裁定開始
    清算程序或宣告破產，為此聲請更生云云。
三、查聲請人甲○○所主張之上開事實，除每月必要支出金額外
    ，有其財團法人金融聯合徵信中心當事人綜合信用報告－債
    務清理條例前置協商專用債權人清冊、全戶戶籍謄本、行政
    院衛生署中央健康保險局個人加退保資料查詢結果、債權人
    清冊、95協商協議書暨無擔保債務還款計畫表等為證（見本
    院卷第15至18、30至32、122 、124 至127 、183 至185 頁
    ），堪信為真實。是本件應審酌者，乃聲請人是否有不可歸
    責於己之事由致履行協商條件顯有重大困難之情事：
  (一)經查，聲請人自95年6 月起至98年6 月止任職於台北榮民總
    醫院，此為其所自陳，並有上開行政院衛生署中央健康保險
    局個人加退保資料查詢結果在卷可參。聲請人95年協商時每
    月薪資2 萬2,000 元、96年度每月平均薪資2 萬2,538 元、
    97年度每月平均薪資2 萬4,575 元，此有其財政部臺北市國
    稅局96、97年度綜合所得稅各類所得資料清單、95協商時出
    具之收入證明切結書在卷可稽（見本院卷第42、43、187 頁
    反面）。雖聲請人於98年6 月自台北榮民總醫院離職，惟其
    隨即於98年10月覓得新職，平均每月薪資約2 萬2,823 元（
    未計入年終獎金），有其98年10月、11月薪資條附卷足憑（
    見本院卷第77頁）。顯見，聲請人自95協商時起迄今，其收
    入相差無幾，並無大幅減少。
  (二)聲請人固主張其每月必要生活費用1 萬8,840 元（包括：膳
    食費5,400 元、交通費1,456 元、社區管理費1,310 元、瓦
    斯費800 元、國民年金674 元、健保費1,000 元、醫療費15
    0 元、保險費3,700 元、公婆扶養費1,000 元、電話費1,30
    0 元、網路費1,500 元、有線電視費550 元），其餘家庭生
    活支出（包括房貸、水、電費）由其配偶負擔云云，惟查，
    上開網路費（含MOD ）及有線電視費部分非屬必要生活支出
    ，且聲請人如有使用網路之需，尚可利用國家圖書館或市立
    圖書館之免費網路，聲請人僅稱係因子女課業需要，且擔心
    子女上網咖上網致交友不當，而有線電視係供子女假日在家
    觀看打發時間，故而安裝云云，實難認上開費用有何必要性
    ，此部分費用應予扣除。而上開保險費係商業人壽保險費，
    為任意保險，有國泰人壽保險股份有限公司續期保險費送金
    單、保單查詢結果及繳費資料附卷可參（見本院卷第61、17
    4 至176 頁），聲請人未釋明其必要性，此部分費用亦應予
    剔除。至上開醫療費係屬債務人之女林亦芹之支出，有診斷
    證明書在卷可按（見本院卷第171 頁），此部分費用與上開
    父母扶養費均非屬聲請人之個人必要支出，應另行計算。審
    酌消費者債務清理條例之立法目的係在使不幸陷入經濟困境
    之人得以清理債務、重建生活，且於清理過程中能保有符合
    人性尊嚴之最低基本生活，而非維持聲請人過去慣常之寬逸
    生活，故評估聲請人是否有不可歸責於己致履行顯有重大困
    難之事由時，不得由聲請人任意主張其基本生活費用之數額
    。職是，聲請人既居住於臺北縣三芝鄉，其每月必要生活費
    用應以行政院主計處所公告之99年度臺北縣每人每月最低生
    活費標準1 萬0,792 元計算之。
  (三)又聲請人稱其每月須支付3 名子女之扶養費共3,000 元及公
    婆扶養費1,000 元乙節，惟按夫妻之一方，與他方之父母同
    居者，其相互間互負扶養之義務，民法第1114條第2 款定有
    明文，準此，夫妻之一方對他方之父母負扶養之義務者，以
    渠等同居為必要。查聲請人目前與其配偶及3 名子女同居，
    此為聲請人所自陳，其既未與公婆同居，即難認有扶養公婆
    之義務，從而，上開公婆扶養費應不予認列。又聲請人於前
    開(二)所稱其女林亦芹之醫療費用應已計入上開子女扶養費中
    ，併予敘明。
  (四)依上所述，以聲請人目前每月薪資2 萬2,823 元計算，扣除
    其必要生活費用10,792元及扶養費3,000 元後，尚餘9,031
    元，足以履行95協商之每月還款金額7,706 元。聲請人雖於
    98年6 月失業，惟其隨即於同年10月覓得薪職，且聲請人於
    98年2 月為其女林亦芹投保終身人壽保險，每月保費2,649
    元，有上開國泰人壽保險股份有限公司保單查詢結果及繳費
    資料可稽，顯見，聲請人於95協商後，每月收入扣除必要支
    出、扶養費及還款金額後，尚有能力為任意保險保費之負擔
    。從而，聲請人主張其因不可歸責於己之事由，致履行協商
    條件顯有重大困難云云，尚非可採。
四、復查，聲請人陳稱其除無擔保及優先權債務41萬7,884 元外
    ，尚有有擔保債務98萬元，債務總金額計139 萬7,884 元，
    並提出債權人清冊在卷可參（見本院卷第124 至127 頁）。
    而聲請人名下尚有坐落臺北縣三芝鄉○○街116-3 號地下1
    樓、同街138 號7 樓之房屋及其基地（下稱系爭不動產），
    與有限責任淡水第一信用合作社股份1 萬元，有其系爭不動
    產登記第一類謄本及財政部臺灣省北區國稅局財產歸屬資料
    清單在卷足憑（見本院卷第8 、13、179 至180 頁）。系爭
    不動產業因債權人臺灣新光商業銀行股份有限公司聲請本院
    民事執行處強制執行，經本院以98年度司執字第38799 號受
    理查封，並囑託鑑定，其鑑定總價值為359 萬0,776 元，此
    有本院民事執行處98年12月18日98年度司執字第38799 號函
    在卷可證（見本院卷第75至76頁）。準此，債務人所有之財
    產現值（包括系爭不動產及股份）計360 萬0,776 元，顯已
    超過上開債務總金額139 萬7,884 元。而債務人每月薪資2
    萬2,823 元，其配偶每月薪資亦有3 萬元，則系爭不動產既
    可資清償全部債務總額，縱債權人利用一般程序追償，客觀
    上亦無使債務人陷於無法重建更生困境之具體危險，實難認
    聲請人有何不能清償債務或有不能清償之虞之情事。
五、綜上所述，聲請人既曾與最大債權金融機構成立95協商，又
    無不可歸責於己之事由而毀諾，又無不能清償債務或有不能
    清償之虞之情事，本件更生之聲請，核與首揭消費者債務清
    理條例第151 條第6 項準用第5 項但書、第3 條所定要件不
    合，且此要件之欠缺無從補正，揆諸首揭規定，自應駁回其
    聲請。
六、爰裁定如主文。
中    華    民    國    99    年    4     月    30    日
                  民事第一庭  法      官  古振暉
上為正本係照原本作成。
如不服本裁定，應於裁定送達後10日內，以書狀向本院提出抗告
，並繳納抗告費新臺幣1千元。
中    華    民    國    99    年    5     月    3     日
                              書  記  官  劉淑慧

司法院資訊處製作；財團法人民間司法改革基金會備份。
